臺灣高等法院刑事判決　　　　　　　　　　　　　九十一年度上易字第一一六八號
　　上　訴　人
　　即　被　告　　乙○○
　　選任辯護人　　謝易達
　　自　訴　人　　丁○○
　　自訴代理人　　丙○○
右上訴人即被告因妨害名譽案件，不服臺灣臺北地方法院九十年度自字第五０一號，
中華民國九十一年三月二十八日第一審判決，提起上訴，本院判決如左：
    主  文
原判決撤銷。
乙○○連續散布文字，指摘足以毀損他人名譽之事，處拘役捌拾伍日，如易科罰金，
以佰元折算壹日。
    事  實
一、乙○○係設於嘉義縣竹崎鄉鹿滿村頂溪心二號「何鎰鎖業有限公司」實際負責人
    （登記負責人為廖彩燕），經濟部智慧財產局第一四六八０二號新型專利「多孔
    式汽車方向盤鎖之改良構造」之專利權人，乃從事汽車防盜鎖製造、買賣業務之
    人。而丁○○本職為新竹縣警察局警員，兼任中央警察大學開鎖術課程教官暨該
    校開鎖社指導老師，多次受邀在電視媒體講解有關車輛及居家之防竊、防盜應注
    意事項，教導觀眾如何選擇安全有效之防竊、防盜設備，且為使觀眾瞭解犯罪者
    慣用之犯罪手法，並在節目中親自或委由他人示範一般犯罪者開鎖及破解鎖具之
    方法，亦曾數次以乙○○所製造、販賣之「鋼甲武士鎖」（原審判決書記載為「
    鐵甲武士鎖」）汽車防盜鎖作為開鎖之示範。乙○○遂心生不滿，竟意圖散布於
    眾，而基於散布文字誹謗丁○○名譽之概括犯意，連續於：（一）民國（下同）
    九十年五月份出版之「一手車訊」雜誌內頁，全版刊登「鋼甲武士鎖」（原審判
    決書記載為「鐵甲武士鎖」）廣告，利用不知情之一手車訊雜誌社依其指示，於
    該廣告右上角之顯著位置刊載標題為「小市民挑戰大警官」一文，內載「‧‧‧
    最近電視媒體搶手貨，警察英雄不為過，內行人（汽車盜）看您像水電工，因為
    汽車盜用（萬能鎖）您卻用９２１救災用的破壞切割器，‧‧‧您把偷車盜的面
    子丟光了（民眾以為小偷沒什麼了不起的技術）‧‧‧」等文字，對於丁○○之
    社會地位及專業形象，均具負面貶抑之載敘，而以文字散布足以毀損丁○○名譽
    之事；（二）九十年六月號（第六十八期）出版之「超越車訊」雜誌內頁，全版
    刊登「鋼甲武士鎖」（原審判決書記載為「鐵甲武士鎖」）廣告，利用不知情之
    超越車訊雜誌社依其指示，於該廣告下方之顯著位置刊載標題為「何鎰鎖業鋼甲
    武士鎖盛名之累樹大招風終獲平反」一文，以足以使一般閱讀民眾誤認為係轉載
    自平面媒體記者所報導之新聞之方式，內載「〔本報訊〕‧‧‧該警官（指丁○
    ○）竟然不敢下場，原來是事先動了手腳背後還隱藏同業競爭的利益」等文字，
    對於丁○○之專業形象及人格評價，均具負面貶抑之載敘，而以文字散布足以毀
    損丁○○名譽之事。
二、案經丁○○提起自訴。
    理  由
一、訊據被告乙○○，就其係「何鎰鎖業有限公司」實際負責人，亦為經濟部智慧財
    產局第一四六八０二號新型專利「多孔式汽車方向盤鎖之改良構造」之專利權人
    ，因自訴人丁○○多次在電視媒體破解其製造、販賣之汽車防盜鎖，而先後委由
    一手車訊雜誌社及超越車訊雜誌社，依其指示，分別於九十年五月份「一手車訊
    」雜誌及同年六月號（第六十八期）「超越車訊」雜誌內頁刊登「鋼甲武士鎖」
    之廣告，內有如事實所載之文字等情，坦承不諱，惟矢口否認有何誹謗之故意，
    辯稱：（一）其刊登廣告之目的僅在為所生產之產品辯白，且因據朋友告稱自訴
    人曾在電視螢幕上以切割器切割「鋼甲武士鎖」，遂認自訴人不像開鎖專家，況
    水電工亦屬正當職業，以水電工相比，難認係侮辱；（二）其與自訴人同受中天
    電視台之邀，參加「九點驚報新聞眼」節目，製作單位囑自訴人開啟已事先準備
    之「鋼甲武士鎖」，自訴人竟不肯，改由與自訴人同行之人使用鐵鎚敲擊四分多
    鐘始開啟，而自訴人卻在其他頻道上以一秒鐘之時間即開啟「鋼甲武士鎖」，其
    有合理懷疑認自訴人事先動手腳；（三）自訴人曾在汽車雜誌上，充當另一汽車
    防盜鎖（神眼發射防盜系統）之推薦人，並非單純之開鎖教官，背後尚隱藏同業
    競爭利益云云。
二、經查：
甲、關於「一手車訊」雜誌之「小市民挑戰大警官」一文部分：
（一）經原審法院函請中國電視事業股份有限公司檢送該公司於九十年三月二十七日
      播放之「社會秘密檔案」錄影帶，據復以：拷貝帶已因水患侵襲而滅失，無從
      提供，有原審法院九十一年一月二十四日公務電話記錄在卷可按，致無從予以
      勘驗；另經原審法院於九十一年一月二十四日勘驗九十年三月二十日之「中視
      新聞」錄影帶，並無自訴人以切割器破壞汽車防盜鎖之內容，有勘驗筆錄附卷
      足憑。雖被告所提出東森新聞台播放之「電鑽破解汽車防盜鎖畫面」，經東森
      華榮傳播事業股份有限公司九十一年七月十日查復：該畫面第一次拍攝之日期
      為九十年一月三十日，第一次播出之日期為九十年二月九日，惟姑不論自訴人
      經已陳明在新聞媒體切割汽車防盜鎖之目的乃為讓觀眾明瞭偷車賊之行竊手法
      除以開啟鎖具外，亦可能以破壞鎖具之方式竊車；且被告既自承未親自觀看該
      新聞，乃係經由朋友之轉告而知悉，則被告未再觀看新聞媒體所播報內容，或
      以其他方式查證自訴人持切割器切割汽車防盜鎖之原委，逕自略去上下內容，
      獨擇自訴人以切割器切割汽車防盜鎖之片段內容，遽為文就該行為予以評論，
      顯未經查證而有偏頗。
（二）自訴人之現職為新竹縣警察局警員，且兼任中央警察大學開鎖術課程教官暨該
      校開鎖社指導老師，並經常受電視媒體之邀請，講解有關車輛及居家之防盜、
      防竊等觀念，此有中央警察大學九十年三月一日聘書及九十年十月三十一日社
      團指導老師聘書各一紙影本在卷，暨自訴人於「九點驚報新聞眼」、「東森新
      聞熱線報導」等節目中宣導相關防盜常識之節目錄影帶等可佐，並經原審法院
    於九十年八月二十八日勘驗無訛。自訴人於防盜、防竊之開鎖領域，自有一定
      之專業地位，應屬鎖界之專業人士；而水電工固為一正當行業，然觀諸該文章
      前後文義，被告將在鎖界擁有專業地位之自訴人，類比為一般之水電工，雖非
      就職業貴賤為類比，仍係就能力、專業等為類比，其意涵為自訴人本不具開鎖
      技能，無法以正常之方式開啟被告之汽車防盜鎖，徒有其名，僅能如同水電工
      般以敲擊方式破壞汽車防盜鎖，顯有貶損自訴人之專業形象。
（三）被告明知自訴人之警察身份，而於本文標題之首即指出小市民挑戰「大警官」
      ，文章第一行亦指「中央警大，開鎖過程教官」，竟於文章內容中以「警察英
      雄不為過，內行人（汽車盜）看您像水電工」等文字，將自訴人之警察身份與
      汽車盜身份類比，不僅比喻自訴人之開鎖功力僅如水電工，尤其在「水電工」
      一詞前後，均將自訴人與偷車盜身份相比，直指自訴人「您把偷車盜的面子丟
      光了」，顯已貶低自訴人之社會地位。
（四）觀諸被告所刊登文章之全文，被告先稱自訴人為「大警官」、「開鎖教官」，
      再未經查證自訴人持切割器切割汽車防盜鎖之原委，逕認自訴人之技術僅能以
      破壞之方式開啟汽車防盜鎖，藉以凸顯自己所製造、販賣汽車防盜鎖之優越，
      固為被告宣傳其汽車防盜鎖之廣告手法，然業者不得為競爭之目的而陳述或散
      布足以毀損他人名譽之事，更不得藉貶低他人名譽之方式而凸顯自身之產品。
      被告未能積極訴求其汽車防盜鎖之優點，亦未查證自訴人以切割器切割汽車防
      盜鎖之原委，即遽認自訴人之能力僅止於以切割器開啟汽車防盜鎖，並將自訴
      人之開鎖能力貶抑如同水電工，更不如偷車賊，使用貶抑之文字，企圖誤導閱
      讀大眾，以未經查證之手法，貶抑自訴人之專業形象及社會地位，藉以凸顯其
      汽車防盜鎖之優越性，所用之廣告手段，已逾社會相當性及合理性，其有誹謗
      之意圖甚明。
乙、關於「超越車訊」雜誌「何鎰鎖業鋼甲武士鎖盛名之累樹大招風終獲平反」一文
    部分：
（一）自訴人雖自陳曾於汽車雜誌上推薦其他品牌之汽車防盜鎖，且為避免替業者造
      勢，未應允被告所為親自在被告面前開鎖之要求，並有自訴人於「一手車訊」
      二００一年八月份雜誌推薦「神眼發射防盜系統」之廣告一紙，及自訴人於「
      警光」五三八期雜誌介紹汽、機車如何正確及有效防竊，並刊登「法眼機車鎖
      」圖片之文章一篇附卷足參，另經原審於九十年八月二十八日及九十一年一月
      十一日，勘驗被告及自訴人庭呈之錄影帶二捲及ＶＣＤ一片，其中「九點驚報
      新聞眼」節目中，自訴人及被告均參與，被告當場要求自訴人現場開鎖，未為
      自訴人應允，僅由自訴人之徒弟「阿達」，在現場以鐵鎚等工具進行開鎖，歷
      時約十五分鐘後開啟，有勘驗筆錄在卷可憑，固堪認被告所辯自訴人為其他品
      牌之汽車防盜鎖擔任推薦人，及未曾於被告面前開啟被告所販賣之汽車防盜鎖
      等情非虛，惟自訴人推薦其他品牌之汽車防盜器，其目的或為謀利，或本於專
      業良心而為推薦，原因非一；又自訴人未應被告之要求親自開啟汽車防盜鎖，
      動機如何，尚需有其他之依據或查證，始足論斷，尤難遽明確推衍出自訴人「
      原來是事先動了手腳」及「隱藏同業競爭的利益」之評論。被告事前未經查證
      或有依據而率行刊登該文，自屬偏頗。
（二）被告既稱該文章係委請他人撰寫後，逕委由該雜誌社刊登，並非轉載自其他報
      章雜誌，此亦經超越車訊雜誌九十年十月二十八日函覆在卷，足徵該文章並非
      其他報章雜誌記者依採訪所得之新聞，尤非超越車訊雜誌社採訪所得，且被告
      亦明知該文係附隨於其所銷售汽車防盜鎖之廣告，竟於該文章之首，即以「本
      報訊」之方式刊登，顯有誤導讀者該文係轉載自其他媒體報導之嫌。況被告先
      於文章標題指出「何鎰鎖業鋼甲武士鎖盛名之累樹大招風終獲平反」，再以「
      本報訊」之記者報導方式刊登文章，試圖提高讀者閱讀文章之信任度，被告企
      圖假借轉載媒體報導之方式，以貶抑自訴人乃「事先動了手腳」、「背後還隱
      藏同業競爭的利益」之舉，其有誹謗之犯意至明。而該「事先動了手腳」、「
      背後還隱藏同業競爭的利益」等文字，表示人之專業形象及品德有所瑕疵，言
      行不可盡信，明顯已有不良之人格評價，以自訴人身為警察，且經常在公眾媒
      體宣導防盜常識之專業地位，遭此評述，於其專業形象、社會地位及人格評價
      ，俱屬負面，自均足以貶損自訴人之名譽。
（三）經原審法院於九十一年一月十一日勘驗自訴人所提出之ＶＣＤ一片，其中華視
      新聞曾報導自訴人攜其自購之鋼甲武士防盜鎖前往消費者保護基金會，以前後
      約三秒鐘之時間開啟該鎖，並要求消費者保護基金會應對於誇大不實之廣告進
      行調查之事實，有勘驗筆錄可按，雖被告於該文中指自訴人曾於其他場合以一
      秒鐘打開鎖，卻不曾在被告面前開鎖乙情，尚非子虛，然自訴人未應被告之要
      求當場開鎖，其原因不一，已如前述；況自訴人於原審九十一年二月二十七日
      審理時，當庭以數十秒鐘或一分鐘左右之時間，開啟被告所販賣之三把不同等
      級汽車防盜鎖，已為被告所親眼目睹，自訴人之專業技術自非虛假。被告僅以
      自訴人不願當場開鎖而遽指自訴人「事先動了手腳」，尚乏實據。至證人甲○
      ○於本院審理時到庭證稱：自訴人於九十年四月三十日，在中天電視台「九點
      驚報新聞眼」節目，囑綽號「阿達」之徒弟，經過敲打及使用彎曲之鐵鉤戳開
      「鋼甲武士鎖」，耗時約數分鐘（本院九十一年九月十日審判筆錄）等語，並
      未足證明被告所指自訴人「事先動了手腳」一情屬實。
（四）被告雖辯稱其於「原來是事先動了手腳背後還隱藏同業競爭的利益」一詞之隔
      行，尚有「同業之嫌」等文字，表示僅係懷疑，並無肯定之意云云。然依一般
      閱讀習慣，順序閱讀乃常情，被告先於「原來是事先動了手腳背後還隱藏同業
      競爭的利益」一詞後，加註句點，表示該段落已結束，復於句點之後，以括號
      方式解釋「謝警官為神眼汽車防盜鎖的推薦人」，其後再有「同業之嫌」等字
      ，該撰寫方式，實難令人相信該文章指摘自訴人「原來是事先動了手腳」一詞
      ，僅祇懷疑之意；況被告係以使閱讀大眾誤信該文係轉載報章媒體之報導，而
      一般讀者大多相信記者已有相當之查證，較諸廠商之廣告文章為可信，易使一
      般讀者誤認該文所載自訴人「事先動了手腳」及「背後還隱藏同業競爭的利益
      」，俱為事實。被告上開辯解，無足採據。
丙、綜上所述，被告對於未經查證，且無任何依據足以證明為真實之事項，率行指摘
    ，竟將前開二文委由不知情之汽車雜誌社登載，供不特定讀者閱覽散布，且係出
    於以毀損自訴人名譽之意圖，藉以促銷其所製造、販賣之汽車防盜鎖。本件事證
    明確，被告之犯行洵堪認定。
三、按刑法第三百十條誹謗罪之成立，必須意圖散布於眾，而指摘或傳述足以毀損他
    人名譽之具體事實，倘僅抽象的公然為謾罵或嘲弄，並未指摘具體事實，則屬刑
    法第三百零九條第一項公然侮辱罪範疇（最高法院八十六年度台上字第六九二０
    號判決意旨參照）。查被告刊登前揭二篇文章之內容，具體指出自訴人以破壞切
    割器破壞鎖具，其行跡與水電工無異，丟光偷車賊之面子，及自訴人事先動手腳
    ，且背後隱藏同業競爭利益，凡此均已指摘具體之事實，尚非僅抽象的公然為謾
    罵或嘲弄。核被告以刊登於汽車雜誌之方式，散布文字指摘足以毀損自訴人名譽
    之事之所為，係犯刑法第三百十條第二項之加重誹謗罪。被告先後二次利用不知
    情之汽車雜誌社，依其指示刊登前開二文，予以散布，為間接正犯。被告先後二
    次散布文字誹謗行為，時間緊接，手法相同，犯罪構成要件相同，顯係基於概括
    之犯意而為，應依連續犯之規定論以一罪，並加重其刑。
四、原審對被告予以論罪、科刑，固非無見；惟查，原判決將被告所製造、販賣之「
    鋼甲武士鎖」，記載為「鐵甲武士鎖」，尚有錯誤。被告提起上訴以：依司法院
    大法官會議釋字第五０九號解釋意旨，被告有相當理由確信其刊登上開二篇文章
    所載之內容為真實，不能以誹謗罪相繩云云，雖無理由，然原判決既有如上之違
    誤，即屬無可維持，應由本院予以撤銷改判。爰審酌被告犯罪之動機、手段、所
    生危害及犯後態度等一切情狀，量處如主文第二項所示之刑，並諭知易科罰金之
    折算標準。至自訴意旨雖以被告所刊登之「小市民挑戰大警官」一文，係觸犯刑
    法第三百零九條第一項之公然侮辱罪，然本院不受其所援引法條之拘束，自無庸
    變更法條，併此敘明。
據上論斷，應依刑事訴訟法第三百六十九條第一項前段、第三百六十四條、第三百四
十三條、第二百九十九條第一項前段，刑法第五十六條、第三百十條第二項、第四十
一條第一項前段，罰金罰鍰提高標準條例第一條前段、第二條，判決如主文。
中    華    民    國      九十一      年      九    月        二十四    日
                              臺灣高等法院刑事第六庭
                                  審判長法  官  陳  春  秋
                                        法  官  高  明  哲
                                        法  官  王  麗  莉
右正本證明與原本無異。
不得上訴。
                                        書記官  蘇  秋  
中    華    民    國      九十一      年      九    月        二十四    日
附錄：本案論罪科刑法條全文
刑法第三百十條第二項：
散布文字、圖畫犯前項之罪者，處二年以下有期徒刑、拘役或一千元以下罰金。
